臺灣臺中地方法院刑事判決
111年度金簡上字第4號
上  訴  人  
即  被  告  張少綸


                    居臺南市○○區○村○街000巷00弄00號0樓000室
上列上訴人即被告因違反洗錢防制法等案件，不服本院110年度
中金簡字第53號於中華民國110年11月30日所為之第一審刑事簡
易判決（原聲請簡易判決處刑案號：110年度偵緝字第1064號）
，提起上訴，本院管轄第二審之合議庭判決如下：
    主    文
原判決撤銷。
丙○○幫助犯洗錢防制法第十四條第一項之洗錢罪，處有期徒刑貳
月，併科罰金新臺幣伍仟元，罰金如易服勞役，以新臺幣壹仟元
折算壹日。
    犯罪事實
一、丙○○依其智識程度及社會生活經驗，可預見金融帳戶為個人
    信用、財產之重要表徵，而國內社會上層出不窮之犯罪集團
    為掩飾不法行徑，避免執法人員之追究及處罰，經常利用他
    人之金融帳戶掩人耳目，且將金融帳戶帳號提供予不詳之人
    使用，常與詐欺、洗錢等犯罪密切相關，極有可能遭詐欺犯
    罪者利用作為人頭帳戶，便利詐欺犯罪者用以向他人詐騙款
    項，因而幫助詐欺犯罪者從事財產犯罪，且受詐騙人匯入款
    項遭提領後，即產生遮斷資金流動軌跡而逃避國家追訴、處
    罰之效果，竟基於縱有人以其交付之金融帳戶實施詐欺取財
    犯行亦不違背其本意之幫助詐欺、幫助洗錢之不確定故意，
    於民國109年1月30日前之某日，在臺中市某處，將其前妻温
    沛郁（所涉幫助詐欺等罪嫌，業經臺灣臺中地方檢察署檢察
    官以109年度偵字第16298號為不起訴處分）所申辦之台中逢
    甲郵局帳號000-00000000000000號帳戶（下稱系爭帳戶）之
    提款卡（含密碼），提供予姓名年籍不詳之友人使用，以此
    方式容任該友人及所屬詐欺集團（無證據證明丙○○知悉該友
    人屬三人以上詐欺集團之成員，亦無證據證明該集團成員有
    未滿18歲之人）使用系爭帳戶遂行財產犯罪。而該友人所屬
    詐欺集團成員共同意圖為自己不法之所有，基於詐欺取財、
    一般洗錢之犯意聯絡，於109年1月29日晚間8時許，透過石
    器時代M之網路遊戲及通訊軟體LINE暱稱「向錢看」，向乙○
    ○佯稱：要以新臺幣（下同）4500元出賣遊戲帳號云云，致
    乙○○陷於錯誤，依指示於109年1月30日晚間8時14分許，匯
    款4500元至系爭帳戶內，旋遭詐欺集團成員提領殆盡，以此
    方式製造金流斷點，致無從追查前揭犯罪所得之去向，掩飾
    、隱匿詐欺犯罪所得之來源及去向，嗣乙○○驚覺有異，報警
    處理，始悉上情。
二、案經乙○○告訴暨臺灣臺中地方檢察署檢察官簽分後聲請簡易
    判決處刑。
    理    由
一、認定犯罪事實所憑之證據及理由：
　　訊據被告丙○○固坦承係為了幫助不詳友人，而出借系爭帳戶
    資料予該友人使用等事實，惟矢口否認上開犯行，辯稱：我
    沒有幫助詐欺取財及幫助洗錢的意思云云。經查：
　㈠被告於109年1月30日前之某日，在臺中市某處，將系爭帳戶
    提款卡（含密碼），提供予姓名年籍不詳之友人使用，而不
    詳詐欺集團成員於109年1月29日晚間8時許，透過石器時代M
    之網路遊戲及通訊軟體LINE暱稱「向錢看」，向告訴人乙○○
    佯稱：要以4500元出賣遊戲帳號云云，致告訴人陷於錯誤，
    依指示於109年1月30日晚間8時14分許，匯款4500元至系爭
    帳戶內，旋遭提領殆盡等事實，業據被告於偵查及本院訊問
    、審理時供述明確，核與證人即告訴人乙○○於警詢、證人温
    沛郁於警詢及偵查中證述之情節大抵相符，並有温沛郁之中
    華郵政臺中逢甲郵局帳號00000000000000號帳戶開戶資料、
    客戶歷史交易清單（核退卷第23至29頁）、乙○○與詐騙犯嫌
    對話紀錄擷圖（偵字第16298號卷第26至29頁）、乙○○之內
    政部警政署反詐騙諮詢專線紀錄表、高雄市政府警察局三民
    第二分局鼎金派出所受理詐騙帳戶通報警示簡便格式表、金
    融機構聯防機制通報單、帳戶個資檢視（偵字第16298號卷
    第20至24頁）在卷可稽，則此等事實，首堪認定。
　㈡被告主觀上有幫助詐欺取財及幫助洗錢之不確定故意：
  ⒈按刑法上故意，分直接故意（確定故意）與間接故意（不確
    定故意），行為人對於構成犯罪之事實，明知並有意使其發
    生者，為直接故意；行為人對於構成犯罪事實，預見其發生
    而其發生並不違背其本意者，為間接故意。而幫助犯之成立
    ，以行為人主觀上認識被幫助者正欲從事犯罪或係正在從事
    犯罪，且該犯罪有既遂可能，而其行為足以幫助他人實現構
    成要件者，即具有幫助故意，並不以行為人確知被幫助者係
    犯何罪名為必要。又金融存款帳戶，事關存戶個人財產權益
    之保障，與存戶之金融卡、密碼結合，其專屬性、私密性更
    形提高，一般人均有妥為保管存摺、金融卡、密碼，以防止
    被他人冒用之認識，縱有特殊情況偶有將帳戶、存摺、金融
    卡、密碼交付他人之需，亦必深入瞭解其用途後再行提供以
    使用，若落入不明人士手中，極易被利用為詐欺之犯罪工具
    ，恆係吾人日常生活經驗與事理之然；兼以近來利用人頭帳
    戶以行詐騙之事屢見不鮮，詐騙集團以購物付款方式設定錯
    誤、中獎、退稅、家人遭擄、信用卡款對帳、提款卡密碼外
    洩、疑似遭人盜領存款、出賣遊戲帳號等事由，詐騙被害人
    至金融機構櫃檯電匯，抑或持提款卡至自動櫃員機依其指示
    操作，使被害人誤信為真而依指示操作轉出款項至人頭帳戶
    後，詐騙集團成員隨即將之提領一空之詐騙手法，層出不窮
    ，且經政府多方宣導，並經媒體反覆傳播，而諸如擄車勒贖
    、假勒贖電話、刮刮樂詐財、網路詐騙、電話詐騙等，多數
    均係利用他人帳戶，作為恐嚇取財或詐欺取財所得財物匯入
    、取款以逃避檢警查緝之用之犯罪工具，依一般人通常之知
    識、智能及經驗，均已詳知向陌生人購買、承租或其他方法
    取得帳戶者，多係欲藉該帳戶取得不法犯罪所得，並逃避追
    查身分，是避免金融帳戶被不法行為人利用為詐財之工具，
    應係一般生活所易於體察之常識。
　⒉被告於本院審理時供稱：其不知道朋友的姓名、資料，就把
    系爭帳戶借給他，只是幫助他云云（本院卷第78頁），可見
    被告除對於該友人之真實身分毫無所悉，而金融機構帳戶事
    關個人財產權益之保障，具專屬性及私密性，一般而言僅本
    人始能使用，縱偶有特殊情況須將帳戶供他人使用，亦必係
    與該借用之人具相當信賴關係，並確實瞭解其用途，並無任
    意提供予素不相識之他人使用之理，是如未確認對方之真實
    姓名、年籍等身分資料，並確保可掌控該帳戶，衡情一般人
    皆不會將個人金融帳戶之存摺或提款卡及密碼交付與不相識
    之人，而被告自承係國中肄業、有在貨運公司擔任理貨員之
    工作經驗，足認其係智識能力正常之成年人，對上開各情自
    無法諉為不知，竟仍將系爭帳戶資料交予他人使用，足見被
    告於主觀上對於其提供帳戶資料，縱令因而幫助他人為詐欺
    取財之行為，亦不違反其本意，其有幫助詐欺取財之不確定
    故意，至屬灼然。
  ⒊又行為人提供金融帳戶提款卡及密碼予不認識之人，非屬洗
    錢防制法第2條所稱之洗錢行為，不成立同法第14條第1項一
    般洗錢罪之正犯；如行為人主觀上認識該帳戶可能作為收受
    及提領特定犯罪所得使用，他人提領後即產生遮斷資金流動
    軌跡以逃避國家追訴、處罰之效果，仍基於幫助之犯意而提
    供，應論以幫助犯同法第14條第1項之一般洗錢罪（最高法
    院刑事大法庭108年度台上大字第3101號裁定意旨參照）。
    查詐欺集團成員取得系爭帳戶資料後，先對被害人施以詐術
    ，令其陷於錯誤後，依指示將款項匯入系爭帳戶內，由集團
    成員提領殆盡，而取得詐欺之犯罪所得，客觀上顯已製造金
    流斷點，使詐欺集團得以藉此掩飾、隱匿詐欺犯罪所得之去
    向，藉此逃避司法追訴、處罰，應成立洗錢罪。被告具備相
    當之智識程度，斷無不能預見所提供之系爭帳戶，將供詐欺
    成員作為取得詐欺犯罪所得之用，然卻仍提供系爭帳戶資料
    ，使詐欺成員得用以取得詐欺所得款項而製造金流斷點，隱
    匿、掩飾犯罪所得去向，其有容任幫助洗錢之不確定故意，
    亦堪認定。
　㈢綜上所述，本案事證明確，被告所辯為卸責之詞，不足採信
    ，其犯行足以認定，應依法論科。
　㈣被告雖稱：我希望可以找到跟我借帳戶的人等語（本院簡上
    卷第82頁），而聲請調查證據。惟查，被告亦自承：不知道
    該人之姓名、資料等語（本院簡上卷第78頁），此應屬不能
    調查之情形，爰依刑事訴訟法第163條之2第2項第1款規定，
    駁回上開調查證據之聲請，附此敘明。
二、論罪科刑：　　
　㈠核被告所為，係犯刑法第30條第1項前段、第339條第1項之幫
    助詐欺取財罪，及刑法第30條第1項前段、洗錢防制法第14
    條第1項之幫助一般洗錢罪。
　㈡聲請簡易判決處刑意旨固認被告所為，應構成洗錢防制法第1
    4條第1項一般洗錢罪之正犯。惟本案被告僅提供系爭帳戶資
    料予他人使用，並未參與後續之提款行為，被告所為自非洗
    錢防制法第2條所指洗錢行為，無從成立一般洗錢罪之直接
    正犯，聲請意旨容有誤會，此部分業經本院告知被告上開罪
    名（本院簡上卷第79頁），惟正犯與幫助犯、既遂犯與未遂
    犯，其基本犯罪事實並無不同，僅犯罪之態樣或結果有所不
    同，尚不生變更起訴法條之問題（最高法院101年度台上字
    第3805號、102年度台上字第1998號判決意旨參照），自無
    庸變更起訴法條，附此敘明。
  ㈢被告以單一交付金融帳戶資料之幫助行為，同時觸犯上開數
    罪名，為想像競合犯，應依刑法第55條規定，從一重之幫助
    一般洗錢罪處斷。
　㈣被告係基於幫助之犯意而為前開犯行，所犯情節較正犯輕微
    ，爰依刑法第30條第2項規定，按正犯之刑減輕之。
　㈤按法院於審酌被告是否適用累犯規定而加重其刑時，訴訟程
    序上應先由檢察官就前階段被告構成累犯之事實，以及後階
    段應加重其刑之事項，主張並具體指出證明方法後，法院才
    需進行調查與辯論程序，而作為是否加重其刑之裁判基礎。
    前階段構成累犯事實為檢察官之實質舉證責任，後階段加重
    量刑事項為檢察官之說明責任，均應由檢察官分別負主張及
    具體指出證明方法之責。倘檢察官未主張或具體指出證明方
    法時，可認檢察官並不認為被告構成累犯或有加重其刑予以
    延長矯正其惡性此一特別預防之必要，且為貫徹舉證責任之
    危險結果所當然，是法院不予調查，而未論以累犯或依累犯
    規定加重其刑，即難謂有應調查而不予調查之違法。至一般
    附隨在卷宗內之被告前案紀錄表，係司法機關相關人員依憑
    原始資料所輸入之前案紀錄，僅提供法官便於瞭解本案與他
    案是否構成同一性或單一性之關聯、被告有無在監在押情狀
    等情事之用，並非被告前案徒刑執行完畢之原始資料或其影
    本，是檢察官單純空泛提出被告前案紀錄表，尚難認已具體
    指出證明方法而謂盡其實質舉證責任（最高法院刑事大法庭
    110年度台上大字第5660號裁定意旨參照）。查檢察官於聲
    請簡易判決處刑書中及本院審理時，就被告有何構成累犯之
    事實或應予加重其刑之必要，並未主張或具體指出證明方法
    ，揆諸上開說明，本院即無論以被告累犯或依累犯規定加重
    其刑之餘地，但仍列為刑法第57條第5款所定「犯罪行為人
    之品行」之量刑審酌事項（詳後述）。
三、撤銷改判之理由：
  ㈠原審以被告犯幫助洗錢等罪事證明確，予以論罪科刑，固非
    無見。惟查：
　⒈原審認被告構成累犯，並加重其刑，惟未及審酌前開最高法
    院刑事大法庭裁定意旨，容有未洽。
　⒉按科刑時應以行為人之責任為基礎，並審酌一切情狀，尤應
    注意被告犯罪後之態度等事項為科刑輕重之標準，刑法第57
    條定有明文。查被告於本院審理時，已與告訴人調解成立，
    有本院調解程序筆錄可佐（本院簡上卷第99至100頁），原
    審復未及審酌被告此一犯罪後之態度，尚有未洽。
　⒊從而，被告提起上訴，主張量刑過重，為有理由，且原判決
    亦有上開可議之處，即應屬無可維持，自應由本院將原判決
    撤銷改判。
  ㈡爰審酌：⒈被告提供金融機構帳戶資料供詐欺犯罪者使用，不
    僅造成執法機關不易查緝犯罪行為人，嚴重危害社會治安，
    助長社會犯罪風氣，亦使被害人受騙而受有財產損害，致檢
    警難以追查犯罪所得去向與所在，而得以切斷特定犯罪所得
    與特定犯罪行為人間之關係，實屬不該。⒉被告前有強盜、
    竊盜、傷害、詐欺、公共危險等案件，經法院論罪科刑、定
    應執行刑及執行完畢紀錄，有臺灣高等法院被告前案紀錄表
    可參。⒊被告否認犯行之犯後態度，及其於本案僅提供帳戶
    資料予詐欺犯罪者，本身並未實際參與詐欺取財及洗錢正犯
    之行為，又無證據證明其因幫助行為獲有利益，可責難性相
    對較小，復與告訴人調解成立。⒋被告犯罪之動機、手段、
    告訴人遭詐騙之金額，及被告自陳之教育程度、職業、家庭
    生活與經濟狀況（本院簡上卷第84頁）等一切情狀，因而量
    處如主文所示之刑，並就罰金刑部分，諭知易服勞役之折算
    標準。至被告雖稱：讓我可以做任何可以幫助社會的勞動，
    易科罰金都可以等語（本院簡上卷第10、78頁）；而被告所
    犯幫助一般洗錢罪，非最重本刑5年以下有期徒刑之罪，是
    本院就其犯行判處之有期徒刑部分，依刑法第41條第1項規
    定之反面解釋，仍不得易科罰金，惟得依刑法第41條第3項
    規定，向檢察官聲請易服社會勞動，附此敘明。
四、沒收：
  ㈠被告將系爭帳戶資料提供詐欺集團成員遂行詐欺之犯行，惟
    卷內尚乏積極證據證明被告就此獲有報酬或因此免除債務，
    自無從遽認被告有何實際獲取之犯罪所得，爰不予諭知沒收
    或追徵其價額。
　㈡洗錢防制法第18條第1項固規定「犯第14條之罪，其所移轉、
    變更、掩飾、隱匿、收受、取得、持有、使用之財物或財產
    上利益，沒收之；犯第15條之罪，其所收受、持有、使用之
    財物或財產上利益，亦同。」惟被告既已將系爭帳戶資料交
    由詐欺集團使用，對帳戶內之款項已無事實上之管領權，復
    無證據足認被告有因本件犯行而獲取任何犯罪所得，倘依前
    開規定諭知被告應就其幫助隱匿之財物宣告沒收，實屬過苛
    ，爰不依前開規定宣告沒收。
　㈢被告交付系爭帳戶資料，固屬供其犯罪所用之物，然並未扣
    案，且該帳戶已經警方通報金融機構而設定為警示帳戶，可
    見該帳戶不再具有充作人頭帳戶使用之危害性，已無預防再
    犯之必要，且該帳戶本身價值低廉，可以再次申請，亦具有
    高度之可替代性，沒收該物不具任何刑法之重要性，故不予
    宣告沒收。
據上論斷，應依刑事訴訟法第455條之1第1項、第3項、第369條
第1項前段、第364條、第299條第1項前段，判決如主文。
本案經檢察官黃政揚聲請簡易判決處刑，檢察官甲○○到庭執行職
務。
中　　華　　民　　國　  111  　年　　 5  　月　　5　　日
                  刑事第十二庭  審判長法　官　廖慧娟
                                      法　官　何紹輔
                                      法　官　黃震岳
以上正本證明與原本無異。
不得上訴。
                                      書記官  黃俞婷
中　　華　　民　　國　  111  　年　　 5  　月　　5　　日

附錄本判決論罪科刑之法條：
中華民國刑法第30條
（幫助犯及其處罰）
幫助他人實行犯罪行為者，為幫助犯。雖他人不知幫助之情者，
亦同。
幫助犯之處罰，得按正犯之刑減輕之。

中華民國刑法第339條
（普通詐欺罪）
意圖為自己或第三人不法之所有，以詐術使人將本人或第三人之
物交付者，處 5 年以下有期徒刑、拘役或科或併科 50 萬元以
下罰金。
以前項方法得財產上不法之利益或使第三人得之者，亦同。
前二項之未遂犯罰之。

洗錢防制法第2條
本法所稱洗錢，指下列行為：
一、意圖掩飾或隱匿特定犯罪所得來源，或使他人逃避刑事追訴
    ，而移轉或變更特定犯罪所得。
二、掩飾或隱匿特定犯罪所得之本質、來源、去向、所在、所有
    權、處分權或其他權益者。
三、收受、持有或使用他人之特定犯罪所得。

洗錢防制法第14條
有第二條各款所列洗錢行為者，處7年以下有期徒刑，併科新臺
幣5百萬元以下罰金。
前項之未遂犯罰之。
前二項情形，不得科以超過其特定犯罪所定最重本刑之刑。